臺灣臺南地方法院刑事判決　　　　　 96年度交簡上字第109號
上　訴　人　臺灣臺南地方法院檢察署檢察官
上　訴　人
即　被　告　乙○○
選任辯護人　蘇明道律師
上列上訴人因被告過失重傷害案件，不服中華民國九十六年五月
二十七八本院九十六年度交簡字第一一八八號第一審判決（聲請
簡易判決處刑案號：九十六年度偵字第五○四二號），提起上訴
，被告於審理程序中就被訴事實為有罪之陳述，經本院管轄之第
二審合議庭裁定以簡式審判程序審理後，判決如下：
    主  文
原判決撤銷。
乙○○從事業務之人，因業務上之過失傷害人，處拘役伍拾日，
減為拘役貳拾伍日，如易科罰金，以銀元佰元即新臺幣玖佰元
折算壹日，緩刑年。
    事  實
一、乙○○以經營雜貨店為業，且偶有駕駛自用小客貨車送貨行
    為，係以駕駛汽車為其附屬業務之人，其於民國九十五年五
    月二十九日晚間七時四十分許，駕駛車牌號碼ＤＱ－○○七
    五號自用小客貨車載運貨物沿臺南縣學甲鎮○○路沿東向西
    車道行駛，途經該路與寶發路口處（即「玉皇宮」前）時，
    原應注意車前狀況，隨時採取必要之安全措施，而依當時天
    候陰，但夜間有照明、路面鋪裝柏油、乾燥無缺陷、亦無障
    礙物及視距良好，依其能力並無不能注意之情事，竟疏未注
    意車前狀況，適有林宗良騎乘腳踏車沿中山路東向西車道逆
    向行駛至上開交岔路口處，原應注意慢車在夜間行車，應燃
    亮燈光，且慢車行駛至交岔路口時，轉彎車輛應讓直行之汽
    車、慢車及行人優先通行，而依前述當時情形，亦無不能注
    意之情事，竟疏未注意貿然通過上開交岔路口，致遭乙○○
    所駕駛上開自用小客貨車撞及倒地，因而受有頭部外傷併硬
    腦膜外血腫及重度昏迷、脖子挫傷並第四到第七頸椎狹窄、
    全身多處擦傷等傷害。乙○○於肇事後，在未有偵查犯罪職
    務之機關或公務員發覺其為犯罪人前，即向處理本件車禍事
    故尚不知肇事者為何人之臺南縣警察局學甲分局交通事故處
    理小組警員丙○○供承其為肇事人，自首並接受裁判。
二、案經代行告訴人甲○○訴由臺灣臺南地方法院檢察署檢察官
    偵查後聲請以簡易判決處刑。
    理　由
一、本件被害人林宗良有重度智能障礙，有中華民國殘障手冊影
    本一張附卷為憑（營他卷第十頁），因而不能行使告訴權，
    又無配偶，經檢察官指定其姊甲○○為代行告訴人後，由甲
    ○○於檢察事務官詢問時當場為林宗良提出告訴（交查卷第
    五六、五九頁），故本件林宗良之告訴合法，訴追條件具備
    ，合先敘明。
二、認定事實所憑證據及理由
　(一)本件車禍肇事過程，業據上訴人即被告（下稱被告）乙○○
    於警詢、偵查中、本院準備及審理程序中均坦承不諱，復有
    臺南縣警察局學甲分局道路交通事故調查報告表及現場圖各
    一份、肇事現場照片三十八張（交查卷第二十至二二、三五
    至五三頁）在卷足稽。而按汽車行駛時，駕駛人應注意車前
    狀況，並隨時採取必要之安全措施，道路交通安全規則第九
　　十四條第三項定有明文。本件被告為領有合適駕駛執照之人
  　，駕車行經上開肇事地點，自應注意上開規定。復依道路交
    通事故調查報告表所載，本件肇事時之天候雖為陰，然夜間
    有照明、路面鋪裝柏油、乾燥無缺陷、亦無障礙物，且視距
    良好，可見被告並無不能注意之情事，竟疏未注意，致與騎
　　乘腳踏車之被害人林宗良發生碰撞，被告自有過失甚明。本
  　件交通事故肇事原因經囑託鑑定及覆議結果，亦與本院上開
　　認定一致，有臺灣省臺南區車輛行車事故鑑定委員會九十五
  　年十一月二十二日鑑定意見書及臺灣省車輛行車事故覆議鑑
    定委員會九十六年二月六日府覆議字第○九五○一○一二一
    五號函在卷足按（交查卷第十五、六二頁），益證被告確有
    上述過失。
  (二)按刑法關於「重傷」定義，修正前之刑法第十條第四項第一
    至五款關於視能、聽能、語能、味能、嗅能、肢體及生殖機
    能均規定須達「毀敗」程度，修正後同條項款則規定為「毀
    敗或嚴重減損」，至於同條項第六款有關其他身體或健康之
    重傷害標準則未修正。而上開規定修正理由略謂：依實務上
　　之見解，關於視能、聽能等機能，須完全喪失機能，始符合
  　各該款要件，如僅減損甚或嚴重減損效能並未完全喪失機能
    者，縱有不治或難治情形，亦不能適用同條項第六款規定，
    仍屬普通傷害之範圍，與一般社會觀念有所出入，不論就刑
    法對人體之保護機能而言，抑依法律之平衡合理之精神而論
    ，均宜將嚴重減損生理機能納入重傷定義。足見立法者確有
    意擴張「重傷」範疇，以資實務案件為更合理之法律適用。
    則就上開「重傷」規定為新舊法比較，新法並未較有利於被
    告，依刑法第二條第一項前段之規定，自應適用行為時法即
    修正前刑法第十條第四項之規定為「重傷」與否之認定。查
    被害人固因本件行車事故致受有如事實欄所載之傷害，有財
    團法人臺灣基督教長老教會新樓醫院（下稱新樓醫院）九十
    五年六月十四日診斷證明書（營他卷第四頁）在卷可參，則
    被告過失駕車肇事行為，與被害人受傷結果間，自具有相當
　　因果關係。然有關被害人之傷勢，經本院函詢結果：林宗良
  　於九十五年五月三十日至同年六月十日在新樓醫院住院，經
    一年治療結果，意識清醒，但記憶較差，脾氣較無法控制，
    四肢肌力均為四分，而肌力之判定，正常人本來肌力為五分
    ，四分則為較本來肌利稍差，除能抵抗重力外，尚能些許抵
    抗外來力量，被害人將來肌力幾乎應為四分等情，亦有上開
    醫院九十六年七月二十日新樓麻歷字第九六一九五號及九十
    六年十月十五日新樓麻歷字第九六二八三號函在卷可參。可
    見被害人所受傷害並未達修正前刑法第十條第四項各款所定
    重傷標準，亦堪認定。
  (三)復按慢車在夜間行車，應燃亮燈光，且慢車行駛至交岔路口
    時，轉彎車輛應讓直行之汽車、慢車及行人優先通行，道路
    交通安全規則第一百二十八條及第一百二十五條第七款分別
    定有明文。依上開卷附肇事現場照片以觀，被害人所騎乘之
    腳踏車並無燈光設備，自亦未能於本件事故發生時之夜間予
　　以燃亮；又被害人於本件事故發生當時，係騎乘腳踏車沿中
　　山路東向西車道逆向行駛至上開交岔路口處，即貿然穿越中
　　山路，亦據被告於警詢及檢察事務官詢問時供陳明確，且有
  　上開道路交通事故調查報告表、現場圖及肇事現場照片可佐
    其說，可見被害人就本件交通事故之發生亦有過失。惟按過
    失傷害罪規範之目的，在處罰行為人因個人過失而致他人受
　　有傷害之行為，以行為人過失為致傷害原因之一為已足，不
  　以被害人毫無歸責為必要。故縱認被害人對於本件交通事故
    之發生，有前揭過失，仍不能解免被告應負之過失責任。
  (四)本件事證明確，被告犯行已堪認定，應依法論科。
三、論罪科刑
　　被告雖以經營雜貨店為業，惟偶有駕駛自用小客貨車送貨，
    業據被告供陳在卷，且經證人丙○○於本院審理時證述屬實
    ，即被告係以駕駛為其附屬業務之人，而為從事駕駛業務之
    人；又其於本件行車事故發生當時係駕駛自用小客車送貨，
    亦據被告於檢察事務官詢問時供述明確，則其因駕駛汽車之
    過失傷害人之身體，核其所為，係犯刑法第二百八十四條第
    二項前段之業務過失傷害罪。聲請簡易判決處刑意旨認被告
    應成立刑法第二百八十四條第一項後段之過失重傷害罪，尚
    有未合，惟二者社會基本事實同一，本院自應變更起訴法條
    予以審究。按行為後法律有變更者，適用行為時之法律。但
    行為後之法律有利於行為人者，適用最有利於行為人之法律
    ，九十四年二月二日公布、自九十五年七月一日施行之刑法
    第二條第一項定有明文，上開規定係規範行為後法律變更所
    生新舊法律比較適用之準據法，於新法施行後，應逕適用新
    法第二條第一項之規定，為「從舊從輕」之比較（最高法院
    九十五年第八次刑事庭會議決議一之(一)）。從而：
  (一)刑法第二百八十四條第二項前段之罰金刑部分，於被告行為
    後，因刑法施行法增訂第一條之一於九十五年七月一日公布
    施行，其適用情形，固與上開條文增訂前適用現行法規所定
　　貨幣單位折算新臺幣條例第二條折算新臺幣及罰金罰鍰提高
  　標準條例第一條提高標準，並無二致，惟反觀罰金刑之最低
    刑度，被告行為後，刑法第三十三條第五款亦經修正公布施
    行（修正公布施行日期同於上開刑法第二條），而將修正前
    僅一元（指銀元，即新臺幣三元，再適用罰金罰鍰提高標準
    條例第一條之規定得提高為十倍，即新臺幣三十元）以上之
    最低刑度，修正提高為新臺幣一千元以上，比較被告行為前
    後之法律適用，顯以行為時法律較有利於被告，自應依刑法
    第二條第一項前段規定，適用修正前之刑法第三十三條第五
    款，而現行法規所定貨幣單位折算新臺幣條例第二條折算新
    臺幣及罰金罰鍰提高標準條例第一條之規定自應併予適用。
  (二)被告於肇事後，在未有偵查犯罪職務之機關或公務員發覺其
    為犯罪人前，即向處理本件車禍事故尚不知肇事者為何人之
    臺南縣警察局學甲分局交通事故處理小組警員丙○○供承其
    為肇事人，有臺南縣警察局學甲分局道路交通事故肇事人自
    首情形紀錄表在卷可憑，為對於未發覺之罪自首而接受裁判
    。惟刑法第六十二條關於自首減輕之規定，業經修正公布施
    行（公布施行日期同於上開刑法第二條），修正前之舊法就
    自首規定為「必減」，修正後為「得減」，屬科刑規範事項
    之變動，影響行為人之刑罰法律效果，比較適用結果，修正
    後之規定對被告並未較有利，自應依修正前刑法第六十二條
    前段之規定減輕其刑。
  (三)原審依刑事訴訟法第四百四十九條第一項前段、第三項、第
    四百五十四條第二項，刑法第二條第一項前段、第二百八十
    四條第一項後段、修正前刑法第六十二條前段、第四十一條
    第一項前段，刑法施行法第一條之一第一項、第二項前段，
    廢止前罰金罰鍰提高標準條例第二條前段，逕以簡易判決處
    被告有期徒刑三月，併諭知易科罰金之折算標準，固非無見
    ，惟原審漏未認定被告係從事駕駛業務之人，而於執行駕駛
    業務時，因過失肇致本件行車事故，又誤認被害人因本件車
    禍所受傷害已達重傷程度，均有未洽；再者，本件被告犯罪
    時間於九十六年四月二十四日以前，原審未及依中華民國九
    十六年罪犯減刑條例規定予以減刑，且被告於原審判決後，
    已賠償被害人損失，被害人亦具狀撤回告訴，業據代行告訴
    人於本院審理時陳明在卷（本院卷第七五至七六頁），復有
    聲請撤回告訴狀附卷可按（本院卷第五八頁），原審未及審
    酌上情，亦未臻妥適。檢察官上訴意旨指摘原審未予認定被
    告應成立業務過失傷害犯罪，被告上訴意旨指摘原審認定被
    害人所受傷害已達重傷程度之違誤，均有理由，且原審判決
    尚有前揭其他未及審酌之處，自屬無可維持，應由本院將原
    判決撤銷改判。
  (四)爰審酌被告為領有合適駕駛執照之人，本應謹慎小心，以維
    自身及參與道路交通者之安全，竟疏未注意而肇事，致被害
    人受有前開傷害，惟其僅為本件車禍發生之次因，被害人反
    而係車禍主因，且被告於本院審理中已賠償被害人損失，被
    害人亦具狀撤回告訴，已如前述，又被告犯後即坦認犯行，
    態度尚可，其未曾因犯罪而受罪刑宣告，亦有臺灣高等法院
    被告前案紀錄表附卷可參，素行尚佳，兼衡酌其智識程度等
    一切情狀，量處如主文第二項所示之刑，並依中華民國九十
    六年罪犯減刑條例第二條第一項第三款、第七條之規定，減
　　刑如主文第二項所示。
  (五)被告行為時之刑法第四十一條第一項前段規定：「犯最重本
    刑為五年以下有期徒刑以下之刑之罪，而受六個月以下有期
    徒刑或拘役之宣告，因身體、教育、職業、家庭之關係或其
    他正當事由，執行顯有困難者，得以一元以上三元以下折算
    一日，易科罰金。」，而被告行為時之易科罰金折算標準，
    廢止前罰金罰鍰提高標準條例第二條前段規定，就其原定數
    額提高為一百倍折算一日，則本件被告行為時之易科罰金折
  　算標準，如以銀元三百元折算一日，經折算為新臺幣後，應
    以新臺幣九百元折算為一日。惟九十五年七月一日修正公布
    施行之刑法第四十一條第一項前段則規定：「犯最重本刑為
    五年以下有期徒刑以下之刑之罪，而受六個月以下有期徒刑
    或拘役之宣告者，得以新臺幣一千元、二千元或三千元折算
    一日，易科罰金。」比較修正前後之易科罰金折算標準，修
    正前之規定顯較有利被告，自應適用修正前刑法第四十一條
    第一項前段之規定，併諭知易科罰金之折算標準。
  (六)被告前未曾因故意犯罪受有期徒刑以上刑之宣告，有上開被
    告前案紀錄表卷可按，可見本件係因一時疏忽，致罹刑典，
    又其於本院審理中已賠償被害人損失，被害人亦具狀撤回告
    訴，已如前述，足見悔意。本院認其經此科刑教訓後，當益
    知警惕，信無再犯之虞，因認其所受宣告之刑，以暫不執行
    為適當。而被告行為後，刑法第七十四條緩刑之規定亦已修
    正公布施行（公布施行日期同於上開刑法第二條），而「犯
    罪在新法施行前，新法施行後，緩刑之宣告，應適用新法第
    七十四條之規定」，有最高法院九十五年度第八次刑事庭會
    議決議可資參照，本院爰逕依修正後刑法第七十四條第一項
    第一款之規定，併宣告被告緩刑三年，以啟自新。
據上論斷，應依刑事訴訟法第四百五十五條之一第一項、第三項
、第三百六十九條第一項前段、第三百六十四條、第二百九十九
條第一項前段、第三百條，刑法第二條第一項前段、第二百八十
四條第二項前段、修正前刑法第六十二條前段、第四十一條第一
項前段、刑法第七十四條第一項第一款，罰金罰鍰提高標準條例
第一條前段、廢止前罰金罰鍰提高標準條例第二條，中華民國九
十六年罪犯減刑條例第二條第一項第三款、第七條，判決如主文
。
本案經檢察官丁○○到庭執行職務。
中　　華　　民　　國　　96　　年　　11　　月　　27　　日
　　　　　　　　刑事第十庭  審判長法　官　陳欽賢
　　　　　　　　　　　　　　　　　法　官  林臻嫺
　　　　　　　　　　　　　　　　　法　官  陳賢德
以上正本證明與原本無異。
不得上訴。
　　　　　　　　　　　　　　　　　書記官  莊文茹
中　　華　　民　　國　　96　　年　　11　　月　　27　　日
附錄論罪科刑法條
中華民國刑法第二百八十四條第二項
從事業務之人，因業務上之過失傷害人者，處一年以下有期徒刑
、拘役或一千元以下罰金，致重傷者，處三年以下有期徒刑、拘
役或二千元以下罰金。
